臺灣高雄地方法院刑事判決　　　　　　 100年度智易字第28號
公　訴　人　臺灣高雄地方法院檢察署檢察官
被　　　告　楊豐茂
選任辯護人　黃如流律師
上列被告因違反商標法案件，經檢察官提起公訴（100 年度偵續
字第263 號），本院判決如下：
    主  文
楊豐茂未得商標權人同意，於同一商品，使用近似於他人註冊商
標之商標，有致相關消費者混淆誤認之虞，處有期徒刑參月，如
易科罰金，以新臺幣壹仟元折算壹日。扣案如附表編號9 至10所
示之物，均沒收。
    事  實
一、「萬安農牧股份有限公司」（下稱萬安公司）設於高雄市○
    ○區○○路75號，營業項目包含製酒業等。楊豐茂係萬安公
    司之負責人，明知註冊號第00000000號、商標名稱「米酒及
    圖」、指定使用於米酒商品、專用期限至民國108 年7 月31
    日之彩色商標圖案，係臺灣省菸酒公賣局向經濟部智慧財產
    局（下稱智慧財產局）申請，經審查准予註冊，嗣於91  年
    11月1 日移轉予臺灣菸酒股份有限公司（下稱臺灣菸酒公司
    ）之商標，未經該商標權人之同意或授權，不得於同一商品
    ，使用近似於其註冊商標之商標，而有致相關消費者混淆誤
    認之虞（下稱仿冒商標商品），亦不得販賣前開仿冒商標商
    品。楊豐茂竟基於在同一商品使用近似註冊商標之商標之單
    一犯意，未經臺灣菸酒公司之同意或授權，自97年間起，委
    外設計印製「米香米酒」之標籤圖樣，近似於臺灣菸酒公司
    前開註冊號第00000000號之商標圖樣，將之使用於615 毫升
    、酒精濃度19.5度、玻璃瓶包裝之瓶身上，致相關消費者有
    混淆誤認之虞，並於該酒瓶內裝入萬安公司生產之米香米酒
    （產品編號：000000000000號），且明知此為仿冒臺灣菸酒
    公司前揭商標之米酒商品，仍以每瓶新臺幣53元之價格，對
    外行銷販售。嗣經法務部調查局高雄市調查處持本院核發之
    搜索票，於99年8 月18日至萬安公司上址搜索，當場扣得如
    附表所示之物。
二、案經臺灣菸酒公司訴由法務部調查局高雄市調查處移送臺灣
    高雄地方法院檢察署檢察官偵查起訴。
    理  由
壹、證據能力部分
    本件檢察官、辯護人、被告楊豐茂於本院準備程序時，就起
    訴意旨所引用各項證據（含傳聞證據、非傳聞證據及符合法
    定傳聞法則例外之證據）均表示不爭執證據能力，且於本院
    言詞辯論終結前，對於卷附具有傳聞證據性質之證據，均已
    知情，而未聲明異議，本院認該等傳聞證據作成時之狀況，
    並無任何違法取證之不適當情形，以之作為證據使用係屬適
    當，自得採為認定事實之證據。
貳、實體方面
一、訊據被告楊豐茂固坦承其係萬安公司之負責人，於前揭時地
    委外印製上開「米香米酒」之標籤於萬安公司產製之米香米
    酒瓶身，並對外銷售等情不諱，惟矢口否認有何違反商標法
    之犯行，辯稱：萬安公司使用於米香米酒之標籤與告訴人臺
    灣菸酒公司之商標圖樣並非近似，其標籤右上角特別以加深
    顏色之文字加註「竹寮山. 純米吟釀」等文字，供消費者辨
    識此乃萬安公司而非告訴人產製之米酒，足認其並無侵害商
    標之犯意，而客觀上因有前開加註文字，消費者即可辨識而
    無混淆誤認之虞，智慧財產局之判斷過於率斷，並無公信力
    等語。經查：
（一）註冊號第00000000號之彩色商標圖案（商標名稱「米酒及
      圖」、指定使用於米酒商品、專用期限至108  年7  月31
      日），係臺灣省菸酒公賣局向智慧財產局申請，經審查准
      予註冊，嗣於91年11月1 日移轉予告訴人，有中華民國商
      標註冊證、經濟部智慧財產局商標註冊簿在卷可稽（見偵
      卷一第7 至8 頁、第15至16頁），自堪認定。萬安公司設
      於高雄市○○區○○路75號，營業項目包含製酒業等。被
      告係萬安公司之負責人，自97年間起，委外設計印製「米
      香米酒」之標籤使用於該公司產製之615 毫升、酒精濃度
      19.5度、玻璃瓶裝「米香米酒」之瓶身上，並以每瓶53元
      之價格對外販售乙情，經被告自承在卷（見偵卷一第23頁
      反面、院卷一第19頁、院卷二第28頁），核與證人即本件
      告訴代理人莊世杰之證述大致相符（見警卷第1 頁正反面
      、院卷二第16至20頁），並有米香米酒照片4 張（見警卷
      第28至29頁）、公司登記資料查詢（見警卷第30至31頁）
      附卷及扣案如附表所示之物為證，此部分之事實，亦堪認
      定。
（二）「米香米酒」之標籤圖樣與告訴人所有之註冊號第000000
      00號之彩色商標圖樣近似：
１、商標近似與否之判斷標準：
  (1)所謂商標之近似，係指具有普通知識經驗之商品購買人，於
    購買時施以普通所用之注意，猶不免有混同誤認之虞者而言
    ，故將兩商標並置一處細為比對雖有差別，而異時易地分別
    視察，足認具有普通知識經驗之商品購買人，於購買時施以
    普通所用之注意，猶有混同誤認之虞者，仍不得謂非近似（
    最高法院21年上字第1073號民事判例參照）。
  (2)商標之是否近似應就兩商標總括其全部，以隔離觀察有無混
    同或誤認之虞以為斷，不能僅以互相比對之觀察為標準（行
    政法院26年判字第48號、29年判字第22號、30年判字第1號
    判例參照）。
  (3) 商標圖樣之近似，應以具有普通知識經驗之購買人，於購
     買時施以普通所用之注意，有無混同誤認之虞判斷之。準
     此，二商標商標是否近似，應就其商品之相關購買人之整
     體印象（即外觀、讀音或觀念組成）是否相近以為斷，不
     能違反通體觀察原則，任意將商標圖樣割裂觀察（最高行
     政法院91 年 度判字第1559號判決參照）。
２、所謂「有致相關消費者混淆誤認之虞者」，係指兩商標因相
    同或構成近似，致使相關消費者誤認為同一商標，或雖不致
    誤認兩商標為同一商標，但極有可能誤認兩商標之商品／服
    務為同一來源之系列商品／服務，或誤認兩商標之使用人間
    存在關係企業、授權關係、加盟關係或其他類似關係而言。
    而判斷有無混淆誤認之虞，則應參酌商標識別性之強弱、商
    標之近似及商品／服務類似等相關因素之強弱程度、相互影
    響關係及各因素等綜合認定是否已達有致相關消費者產生混
    淆誤認之虞。
３、「米香米酒」之標籤圖樣係以粉紅色為底、紅色細線方框內
    置有白色結穗圖及中文直列「竹寮山. 純米吟釀」、「米香
    」、「米酒」所組成。而告訴人之商標圖樣，以粉紅色為底
    、紅色細線方框內置有白色結穗圖及中文直列「米酒」所構
    成，惟「米酒」不在專用之內。以上圖樣，其外觀均使用粉
    紅底色，並有構圖極為相仿之「白色結穗」設計圖形，於異
    時異地隔離整體觀察，在外觀上構成近似。至「米香米酒」
    之標籤圖樣雖另有「竹寮山. 純米吟釀」、「米香」等中文
    文字，惟其位置在「米酒」2 字右上方，與「米酒」2 字相
    較，其字體甚小，整體予人寓目印象，係粉紅底色、紅色細
    線方框內之中文「米酒」2 字及白色結穗圖之組合設計。是
    依通體觀察原則，就「米香米酒」之標籤圖樣與告訴人之商
    標圖樣整體通體觀察，在構圖意匠及外觀上均極相彷彿。故
    對於此二者之整體圖樣，具有普通知識經驗之消費者，於購
    買時施以普通之注意，使人產生混淆誤認之虞，從而被告辯
    稱非屬近似商標等語，委無可取。
（三）被告又辯稱其於標籤上業已加註「竹寮山. 純米吟釀」，
      用以使消費者辨識此非告訴人產製之米酒，足認其並無侵
      害他人商標之犯意等語，然萬安公司僅曾於89年及90年間
      ，受告訴人前身即臺灣菸酒公賣局委託，將告訴人產製完
      成之米酒填裝至寶特瓶內之代工，而自90年之後就沒有任
      何委託關係等情，業據證人莊世杰證述明確（見警卷第1
      頁反面、院卷二第20頁），被告自萬安公司設立登記起即
      擔任負責人迄今，明知上情，卻仍於97年委外設計印製「
      米香米酒」標籤時，在標籤上加註「公賣局米酒承包」字
      樣，其顯有欲使消費者誤認其產製之米酒與告訴人商標所
      表彰之米酒為來自同一或雖不相同但有關聯之來源，或誤
      認存有關係企業、授權關係、加盟關係或其他類似關係之
      用意甚明，而有產生混淆誤認之虞，是其辯稱並無侵害他
      人商標之犯意等語，不足採信。
（四）綜上所述，本件事證明確，被告前揭所辯均無可採，其犯
      行洵堪認定，應依法論科。
二、論罪科刑
（一）核被告所為，係犯商標法第81條第3 款之於同一商品擅自
      使用近似註冊商標罪。又61年訂定之商標法第6 條規定：
      「本法所稱商標之使用。係指將商標用於商品或其包裝或
      容器之上，行銷市面而言。」所謂行銷市面，係指向市場
      銷售作為商業交易之意，當含有將商品販賣於市場之意思
      ，故所謂商標之使用，自包括販賣行為在內。72年修正商
      標法，將第6條 第1 項修正為「本法所稱商標之使用，係
      指將商標用於商品或其包裝或容器之上，行銷國內市場或
      外銷者而言」，將「行銷市面」修正為「行銷國內市場或
      外銷者」，解釋上，商標之使用，仍應包括販賣行為在內
      。82年修正商標法，將第6 條第1 項修正為「本法所稱商
      標之使用，係指為行銷之目的，將商標用於商品或其包裝
      、容器、標帖、說明書，價目表或其他類似物件上，而持
      有、陳列或散布。」擴大原規定行銷於市面之販賣行為（
      散布），尚包括持有、陳列，至所稱商標之使用，仍含有
      販賣行為在內，乃解釋上之當然。91年5 月29日修正公布
      商標法，第6 條第1 項仍維持相同之內容。商標之使用，
      既有行銷市面之意，故被告自97年間起至99年8 月18日遭
      查獲時止，於同一之米酒商品使用近似於告訴人所有之前
      揭註冊商標，進而販賣，原已包括販賣仿冒註冊商標之商
      品在內，僅成立同法第81條第3 款之於同一商品擅自使用
      近似註冊商標罪，無再成立同法第82條之販賣仿冒商標商
      品罪之餘地（最高法院97年度臺上字第2786號刑事判決參
      照）。
（二）按刑事法若干犯罪行為態樣，本質上原具有反覆、延續實
      行之特徵，立法時既予特別歸類，定為犯罪構成要件之行
      為要素，則行為人基於概括之犯意，在密切接近之一定時
      、地持續實行之複次行為，倘依社會通念，於客觀上認為
      符合一個反覆、延續性之行為觀念者，於刑法評價上，即
      應僅成立一罪。學理上所稱「集合犯」之職業性、營業性
      或收集性等具有重複特質之犯罪均屬之，例如經營、從事
      業務、收集、販賣、製造、散布等行為概念者是（最高法
      院95年度臺上字第1079號判決要旨參照）。亦即所謂「集
      合犯」，係指立法者所制定之犯罪構成要件中，本即預定
      有數個同種類行為而反覆實行之犯罪而言。故是否集合犯
      之判斷，客觀上應斟酌法律規範之本來意涵、實現該犯罪
      目的之必要手段、社會生活經驗中該犯罪必然反覆實行之
      常態及社會通念等；主觀上則視其反覆實施之行為是否出
      於行為人之單一犯意，並秉持刑罰公平原則，加以判斷之
      （最高法院96年度臺上字第6962號判決要旨參照）。稽以
      被告自97年間起至99年8 月18日遭查獲時止，於同一之米
      酒商品多次使用近似於告訴人所有之前揭商標，進而販賣
      ，皆出於被告之一個犯意決定，且客觀上，其製造仿冒商
      標商品之行為，係在密集期間內以相同之方式持續進行，
      未曾間斷，具有反覆、延續實行之特徵。再觀諸商標法第
      81 條 第3 款之於同一商品擅自使用近似註冊商標罪之構
      成要件文義，得憑以認定立法者本即預定該犯罪之本質，
      必有數個同種類行為而反覆實行之集合犯行。故被告多次
      擅自使用近似註冊商標之圖樣之舉措，應評價認係包括一
      罪之集合犯。
（三）爰審酌被告為圖私利而侵害他人之商標權，造成商標權人
      之損害，亦使消費者在選購米酒時，有生混淆誤認之虞，
      且間接影響我國保護智慧財產權之國際聲譽，以及其犯行
      持續期間、查獲之仿冒商標米酒、標籤之數量，犯後否認
      犯行，迄今未與告訴人達成和解等一切情狀，量處如主文
      所示之刑，並諭知易科罰金之折算標準，以資懲儆。扣案
      如附表編號9 之米香米酒標籤1 捲，係被告犯商標法第81
      條第3  款之罪所製造之商品，如附表編號10之米香米酒1
      瓶，係被告犯商標法第81條第3 款、第82條之罪所製造、
      販賣之仿冒商標米酒商品，不論是否屬於被告所有，均應
      依同法第83條規定沒收之。其餘扣案如附表編號1 至8 之
      物品，均非違禁物，且並非供犯本罪所用或犯罪預備或因
      犯罪所生或所得之物，應認僅具證據性質，爰俱不宣告沒
      收。
據上論斷，依刑事訴訟法第299 條第1 項前段，商標法第81條第
3 款、第83條，刑法第11條、第41條第1 項前段，判決如主文。
本案經檢察官吳書怡到庭執行職務。
中    華    民    國    100     年    11  月    21    日
                  刑事第九庭    法  官  王麗芳
以上正本證明與原本無異。
如不服本判決應於收受送達後10日內向本院提出上訴書狀，並應
敘述具體理由；如未敘述上訴理由者，應於上訴期間屆滿後20日
內向本院補提理由書（均須按他造當事人之人數附繕本）「切勿
逕送上級法院」。
中    華    民    國   100    年    11    月    23    日
                                書記官  楊馥如
附錄本案論罪科刑法條全文：
商標法第81條
未得商標權人或團體商標權人同意，有下列情形之一者，處 3
年以下有期徒刑、拘役或科或併科新臺幣 20 萬元以下罰金：
一、於同一商品或服務，使用相同之註冊商標或團體商標者。
二、於類似之商品或服務，使用相同之註冊商標或團體商標，有
    致相關消費者混淆誤認之虞者。
三、於同一或類似之商品或服務，使用近似於其註冊商標或團體
    商標之商標，有致相關消費者混淆誤認之虞者。
附表
┌──┬─────────────────────┬────┐
│編號│物品名稱                                  │數量    │
├──┼─────────────────────┼────┤
│1   │產銷月報表                                │伍拾肆張│
├──┼─────────────────────┼────┤
│2   │商品型錄                                  │肆拾貳張│
├──┼─────────────────────┼────┤
│3   │出口報單                                  │貳拾貳張│
├──┼─────────────────────┼────┤
│4   │標籤圖樣影本                              │貳張    │
├──┼─────────────────────┼────┤
│5   │樣品承認書                                │壹張    │
├──┼─────────────────────┼────┤
│6   │標籤日記帳                                │壹張    │
├──┼─────────────────────┼────┤
│7   │紙箱估價單                                │壹張    │
├──┼─────────────────────┼────┤
│8   │19.5度米香米酒生產庫存表                  │參張    │
├──┼─────────────────────┼────┤
│9   │19.5度米香米酒標籤                        │壹捲    │
├──┼─────────────────────┼────┤
│10  │19.5度米香米酒（已開封並剩餘一半內容物）。│壹瓶    │
└──┴─────────────────────┴────┘